【裁判字號】    95,訴緝,44
【裁判日期】    951228
【裁判案由】    政府採購法
【裁判全文】
臺灣屏東地方法院刑事判決              95年度訴緝字第44號
公  訴  人  臺灣屏東地方法院檢察署檢察官
被      告  甲○○
選任辯護人  陳魁元律師
上列被告因政府採購法案件，經檢察官提起公訴（90年度偵字第
4904號），本院判決如下：
    主  文
甲○○無罪。
    理  由
一、公訴意旨略以：緣同案被告林輝雄係屏東縣春日鄉鄉長，葉
    西珍係該鄉公所財經課技士均為公務員。民國89年7 月間，
    葉西珍承辦該鄉「草山溪疏濬工程」及「士文溪疏濬工程」
    ，因林輝雄曾告知其該工程經費係由同案被告梁宇凱向經濟
    部爭取得來，乃認林輝雄有意將該等工程交由梁宇凱承包，
    即通知梁宇凱提供三家比價廠商以完成比價作業。梁宇凱與
    被告甲○○（被告林輝雄、葉西珍、梁宇凱3 人已先行審結
    ）約定由甲○○經營之石吉工程行承作上開工程，惟因該工
    程行不具備營造廠之投標資格，梁宇凱與甲○○乃基於共同
    以借牌投標之詐術取得該等工程承包權之犯意，由梁宇凱出
    面向長漢營造工程股份有限公司（下稱長漢公司）、揚城營
    造有限公司（下稱揚城公司）及南信營造有限公司（下稱南
    信公司）借牌參加該二工程之比價，並提供此三家公司予知
    情之葉西珍簽請知情之林輝雄核定由此三家公司投標比價。
    同年月21日該等工程開標時，主持開標之林輝雄、承辦開標
    之葉西珍均明知該三家公司均係由梁宇凱及甲○○借其名義
    投標，並無實質比價投標之事實，足以影響採購之公正，應
    不得開標，竟仍為開標之程序，並決標由長漢公司得標承作
    該二工程。由葉西珍將開標、虛偽比價及決標結果記載於其
    職務上所掌之比價記錄表，由林輝雄核章，在場監標之該鄉
    公所主計人員郭秋月則因不知情而未提出異議並蓋章於該比
    價記錄表，致使開標發生不正確之結果，足生損害於該鄉公
    所對採購程序稽核及結果之正確性。因認被告梁宇凱與甲○
    ○共犯政府採購法第87條第3 項之罪嫌云云。
二、按被告之行為不罰者，應諭知無罪之判決，刑事訴訟法第
    301 條第1 項定有明文。本件訊據被告甲○○對於上開與梁
    宇凱共謀，由梁宇凱出面借牌投標，並於89年7 月21日決標
    時得標之事實供承不諱，核與同案被告梁宇凱於調查站中之
    供證情詞相符（90年偵字第4904號卷第19頁），並有屏東縣
    春日鄉公所招標簽呈1 份、比價記錄表、底價表各2 份附卷
    可稽。足認被告之自白核與事實相符，應堪信採。至同案被
    告梁宇凱於偵查及本院審理中翻異前詞，改稱：雖有向長漢
    公司及揚城公司借牌參與本件二工程之比價投標，然南信公
    司伊係通知鍾應賢轉知有此投標機會，南信公司係自行投標
    ，伊未向南信公司借牌云云，及證人即南信公司之負責人賴
    伯霖於偵查中證稱本件工程之投標確係經其母賴楊燦桃之梁
    姓友人告知，南信公司係出於欲標得該等工程之真實意思投
    標，並非借牌予梁宇凱云云；證人賴楊燦桃證稱：係鍾應賢
    告知伊春日鄉有該工程可投標，問伊要不要作云云，均附和
    共同被告梁宇凱之辯詞。惟查：
(一)梁宇凱上開辯詞核與其調查站中之供述不符，且梁宇凱自承
    其係因友人即被告甲○○曾幫助過伊，所以幫其借牌承作該
    工程等情（同上偵查卷第91頁），足見其欲借牌標得系爭工
    程之意圖甚明。而其既已向長漢、揚城公司借牌參與本件投
    標，衡情豈有再通知南信公司與之實質競標之理？益徵其審
    理所供，洵屬事後避就之辯詞，並不足取。
(二)南信公司係委託曾憲政代理出席投標並由曾憲政代領退還之
    押標金等情，有委託代理出席授權書及退還押標金申請單各
    一份附卷可稽。對照賴伯霖及其母賴楊燦桃於偵查中所證彼
    等均不認識曾憲政等情觀之（同上偵查卷第63、176 頁），
    南信公司若係實質參與比價競標，而與梁宇凱、甲○○無關
    ，自無從委託素不相識之曾憲政代理出席投標並領取押標金
    ，足徵賴伯霖及賴楊燦桃上開證詞顯非實在。
    綜上所述，被告有與梁宇凱共謀借牌投標，並因此得標之事
    實，堪予認定。
三、茲應審究者，被告借牌投標之行為，有否涉犯政府採購法第
    87條第3 項之罪責？經查：
(一)按政府採購法第87條第3 項規定：「以詐術或其他非法之方
    法，使廠商無法投標或開標發生不正確結果者，處5 年以下
    有期徒刑，得併科新台幣1 百萬元以下罰金」。細繹此法文
    意旨，應係指行為人以詐術或其他非法方法為手段而使其他
    欲參與投標之廠商「無法投標或開標發生不正確之結果」之
    情形，始構成此條項之犯罪，故此之「廠商」應係指其他實
    際上欲競標之廠商，蓋形式上參與投標之廠商若本無競標之
    意，對之而言亦無開標結果正確與否之問題。準此，若係單
    純借用他人名義或證件投標，出借名義證件之廠商原無參與
    競標之意思，借用人自無構成本條項犯罪之餘地，此觀諸91
    年2 月6 日修正公布之同法第87條第5 項始將「意圖影響採
    購結果或獲取不法利益，而借用他人名義或證件投標者」之
    處罰規定與此條項併列，益可明瞭。本案被告甲○○固與梁
    宇凱有共謀借牌投標之事實，然出借營造公司名義之長漢公
    司、揚城公司及南信公司既均單純出借名義予甲○○、梁宇
    凱參與投標，本身自始即無實際參與競標之意思，自非因被
    告甲○○之詐術或不法方法使彼等「無法投標或開標發生不
    正確之結果」，揆諸上開說明，本案既無實際上欲參與競標
    之廠商存在，被告甲○○借牌投標之行為自不構成政府採購
    法第87條第3 項之罪。
(二)政府採購法第87條第5 項關於借牌投標之處罰條文係91年2
    月6 日增訂之規定，本件被告甲○○之借牌投標行為則係在
    89年7 月間，其行為時法律尚無處罰之明文，依刑法第1 條
    罪刑法定主義之規定，自不得以行為後修正之同法第87條第
    5 項相繩。
    綜上，公訴意旨所指被告甲○○借牌投標之行為，於行為當
    時並不構成犯罪，其行為即屬不罰，自應為被告無罪之諭知
    。
據上論斷，應依刑事訴訟法第301 條第1 項，判決如主文。
中    華    民    國    95    年    12    月    28    日
                  刑事第三庭  審判長  法  官  吳永宋
                                      法  官  林雅莉
                                      法  官  趙家光
以上正本證明與原本無異。
如不服本判決應於收受本判決送達後十日內向本院提出上訴書狀，
其未敘述上訴理由者，並得於提起上訴後十日內向本院補提理由
書狀（均須按他造當事人之人數附繕本）「切勿逕送上級法院」
中    華    民    國    95    年    12    月    28    日
                                      書記官  陳勃諺


司法院資訊處製作；財團法人民間司法改革基金會備份。
